臺灣苗栗地方法院民事判決　　　　　　　　　　　　　九十二年度訴字第三一六號
　　原　　　告　容安交通事業有限公司
　　法定代理人　丙○○
　　被　　　告　丁○○
　　　　　　　　甲○○
當事人間請求損害賠償事件，本院於民國九十三年三月十八日言詞辯論終結，判決如
下：
    主    文
原告之訴駁回。
訴訟費用由原告負擔。
    事    實
甲、原告方面：
一、聲明：求為判決被告應連帶給付原告新臺幣（下同）一百一十二萬二千四百元，
    及自起訴狀繕本送達翌日（即民國九十二年八月二日）起至清償日止，按年息百
    分之五計算之利息。
二、陳述略以：
（一）被告丁○○所有之三Ｋ六四三號曳引車，靠行於原告容安交通事業有限公司之
      關係企業惠生國際企業有限公司（下稱惠生公司），並僱用被告甲○○擔任司
      機，以執行原告公司承攬之貨運工作。被告甲○○於民國九十一年十一月二十
      九日凌晨四時，駕駛上開車輛運送貨物時，怠忽職守，任意將車輛及貨物停放
      於苗栗市○○路安瀾宮附近路旁，致該車輛及客戶所交予使用之板車、託運之
      貨物（乙炔鋼瓶、氧氣鋼瓶）遭竊。
（二）原告因而就鋼瓶失竊部分，需賠償訴外人廖朝雄、聯華氣體股份有限公司五堵
      廠各一十七萬二千八百元、二十四萬九千六百元；就板車失竊部分，需賠償訴
      外人遠榮氣體工業有限公司（下稱遠榮公司）林園工廠五十七萬元；就板車上
      固定鋼瓶之框架十五只部分，為原告公司所有，每只八千元，原告受有十二萬
      元之損失；總計原告受有一百一十二萬二千四百元之損害。
（三）訴外人遠榮公司為託運人，原告為承攬運送人，被告丁○○為本件運送人，被
      告甲○○為被告丁○○之受僱人或使用人，因被告甲○○之過失，致系爭車輛
      及貨物失竊，使原告因而受有上開損失，依民法第六百三十四條、第六百三十
      八條第一項、第二百二十四條、第一百八十八條第一項，被告丁○○、被告甲○○應連帶負損害賠償責任。為此，提起本件損害賠償之訴。
三、證據：提出失竊紀錄、協尋失蹤車輛通報案件資料、支票、行車執照、運輸合約
    書、報價單、律師函等件為證。
乙、被告丁○○方面：
一、聲明：求為判決駁回原告之訴。
二、陳述略以：
（一）被告丁○○本擔任油灌車駕駛，於九十年三月三十日發生重大車禍，歷經八次
      手術後，右手臂截肢，喪失工作能力，身心受嚴重打擊。約九十一年九月底，
      因家人一再鼓勵，被告丁○○用所得之保險理賠金，以一百二十五萬元購買系
      爭曳引車，並靠行於原告之關係企業惠生公司，將車籍登記予惠生公司，由原
      告及惠生公司向被告丁○○固定收取靠行費，及共同分配每趟貨運報酬之固定
      比率，因被告丁○○殘障，無法自為駕駛，始僱請被告甲○○擔任駕駛。
（二）被告甲○○每日上午八時前應駕駛曳引車、板車及空鋼瓶至高雄裝載氣體，裝
      載時間約需三、四時，並於晚間十時前運送已填裝氣體之鋼瓶到基隆，更換空
      板車及空鋼瓶，即結束一日之工作，待翌日八時前再到達高雄即可。詎被告甲○○於九十一年十一月二十九日凌晨，如往常至基隆卸載鋼瓶結束工作後，先
      駕駛曳引車（含連結之板車、載運之空鋼瓶）回苗栗市○○路安瀾宮附近休息
      ，等待翌日八時再到高雄載貨，竟遭人所竊。因靠行時間未及一個月之結算期
      ，被告丁○○並未受領任何貨運報酬，且受有一百二十五萬元價額曳引車失竊
      之損害，另已支付相當之油錢等費用，實萬念俱灰。
（三）系爭車輛停放於上開地點遭竊，並非被告甲○○之過失，時下竊賊偷技精進，
      竊取一車輛往往只需數分鐘，非稍加注意即可避免，原告所受之損害與第三人
      竊賊之偷竊行為方有相當因果關係。且車輛遭竊時間為被告甲○○工作結束後
      之時間，非執行職務中，與民法第一百八十八條之要件不符。再者，被告丁○○因殘障，為求溫飽而僱請被告甲○○為駕駛，得以監督被告甲○○之範圍有
      限，且失竊中價值最高者為被告丁○○所有之曳引車，被告丁○○何嘗願意遭
      竊？
（四）被告丁○○將系爭曳引車靠行於原告之關係企業惠生公司，由原告向貨主承攬
      得貨物運送業務，復由靠行之被告丁○○提供曳引車及駕駛，原告及惠生公司
      則提供板車及運送氣體之空鋼瓶，共同承攬貨物運送工作，並依比率分配貨物
      運送之報酬，對外之承攬或運送關係，乃發生於原告與貨主之間，被告丁○○
      與原告間之內部關係，為無名契約，並非運送或承攬運送之關係。
三、提出診斷證明書、殘障手冊、和解書、車輛買賣契約書、汽車牌照登記書等件為
    證。
丙、被告甲○○方面：
一、聲明：求為判決駁回原告之訴。
二、陳述略以：被告甲○○受僱於被告丁○○駕駛系爭曳引車，車輛失竊之時間為被
    告甲○○下班休息時間，被告甲○○係依據被告丁○○之指示，將車輛停放在上
    開失竊地點，本件被告甲○○應無過失等語。
三、證據：提出失竊地點之現場照片、位置圖等件為證。
丁、本院依職權函請苗栗市北苗派出所調取失竊紀錄、警訊筆錄、現場照片及查詢報
    案過程等相關資料，並訊問證人乙○○。
    理    由
一、兩造之主張及陳述，詳如前事實欄所載。
二、查被告丁○○所有之三Ｋ六四三號曳引車，靠行於原告之關係企業惠生公司，並
    僱用被告甲○○擔任司機，以執行原告公司承攬之貨運業務。被告甲○○於九十
    一年十一月二十九日凌晨，將曳引車（含連結之板車及空鋼瓶）停放於苗栗市○○路五二四號對面停車場，該車輛及客戶所交予使用之板車、乙炔鋼瓶、氧氣鋼
    瓶均遭竊之事實，為兩造所不爭執，且有本院依職權函請苗栗市北苗派出所調取
    失竊紀錄、警訊筆錄、現場照片及查詢報案過程等相關資料，附卷可稽。本件兩
    造所爭執者，乃託運之客戶、原告、被告丁○○及被告甲○○間，究係何法律關
    係？其次乃系爭車輛（含連結之板車及空鋼瓶）之失竊，被告甲○○有無過失？
    被告丁○○應否負僱用人之連帶責任？
三、茲就託運之客戶、原告、被告丁○○及被告甲○○間，究係何法律關係之爭點，
    詳述如下：
（一）原告與訴外人遠榮公司訂定運輸合約書，由遠榮公司提供板車，委由原告承攬
      鋼瓶運送業務，遠榮公司應支付固定之運費予原告，此有原告與遠榮公司於八
      十九年三月一日訂定之運輸合約書一份在卷可考。則遠榮公司乃提供貨物供運
      應負擔之諸多運送人義務，亦於運輸契約書中明白約定，核原告應屬運送契約
      之運送人無誤，此與承攬運送人之概念有別，不可混為一談。蓋承攬運送人係
      以自己之名義，為他人之計算，使運送人運送物品而受報酬為營業之人，並準
      用關於行紀之規定，民法第六百六十條定有明文。是以，承攬運送契約之性質
      相近於行紀契約，與運送契約之性質迥然有別，乃承攬運送人以自己之名義，
      為託運人之計算，使運送人為託運人運送物品，受託運人給付報酬，而為營業
      之人。惟本件乃原告受遠榮公司委託擔任運送人，非受委託為其計算而另使他
      人運送，且遠榮公司係直接支付運送貨物之運費予原告，而非僅支付原告代為
      計算並使人運送之報酬，無需另支付運送費用予實際運送之被告丁○○，則遠
      榮公司與原告之間，顯非承攬運送契約關係，而係運送契約關係。
（二）又原告係依公司法成立之公司，對外招攬運送業務，並辦理營業登記，與民法
      第六百六十二條規定「運送人係以運送物品或旅客為『營業』，而受運費之人
      」之定義相符；反觀被告丁○○並無對外經營運送業務之營業，且僅係較無資
      力之個人，顯與運送人之法條定義不合。倘強將被告丁○○解釋為運送人，容
      許原告退居承攬運送人之地位，則未對外招攬運送業務而為營業，且較無資力
      之被告丁○○，需依民法第六百三十四條規定，對於託運人遠榮公司負債務不
      履行之事變責任（無過失責任），而原告僅需依民法第六百六十一條規定，對
      於遠榮公司負過失責任，輕重甚為失衡；從而，本件因第三人竊取而導致貨物
      毀損之責任，終將轉嫁予被告丁○○，則被告丁○○除承擔一百二十五萬元曳
      引車失竊之損失外，尚需負擔高額之貨物損賠責任，而對外招攬貨物運送業務
      、賺取靠行費用、扣取部分運費且毋庸負擔油資、購車價款之原告，卻毫無風
      險及損失可言，損益分擔殊屬不公，亦與立法加強運送人責任標準之旨趣不符
      ，此觀諸上開法條之立法理由甚明。是以，原告應屬本件運送契約關係之運送
      人，而非承攬運送人，應依民法第六百三十四條規定，對於託運人即遠榮公司
      等第三人負債務不履行之事變責任（無過失責任）。原告辯稱其僅為承攬運送
      人，被告丁○○方為運送契約之運送人云云，洵不足採。
（三）另原告與惠生公司為關係企業，惠生公司之實質負責人同為原告之法定代理人
      丙○○，對於靠行之被告丁○○而言，二家公司實為一體，無從區分辨識，且
      原告除向被告丁○○收取固定之靠行費用外，並扣除向客戶收取運費之百分之
      八，剩餘之百分之九十二運費方給付予被告丁○○等情，經原告於九十二年八
      月二十八日當庭坦承在卷，復為被告所不爭執，並有證人乙○○於九十三年三
      月十八日到庭證述可資參照。是以，不問原告係以自己名義或惠生公司名義，
      擔任靠行公司或對外招攬運送業務，此乃原告內部基於稅務或經營考量所為，
      非被告丁○○所得審究及過問，就被告丁○○與原告間之主觀意思及客觀行為
      觀察，被告丁○○應係靠行於原告公司，與原告共同承攬運送業務，並分配運
      分委託被告丁○○運送，則被告丁○○與原告間為無名契約關係，因雙方就責
      任分擔尚無明白約定，審酌該契約性質較接近於委任契約，自應類推適用委任
      契約之相關規定，被告丁○○僅依民法第五百四十四條之規定負過失責任，方
      屬公允、洽當。
（四）至於被告甲○○係受僱於被告丁○○，協助被告丁○○完成運送之工作，二人
      之間為僱傭契約關係，此為被告二人及原告所不爭執，是被告甲○○應負之注
      意義務，相當於被告丁○○應負之注意義務。揆諸前揭說明，被告丁○○僅依
      民法第五百四十四條之規定負過失責任，則被告甲○○亦僅負一般善良管理人
      之注意義務。從而，於被告甲○○應負過失責任時，被告丁○○方需依民法第
      一百八十八條負僱用人之連帶賠償責任，或依民法第二百二十四條就履行輔助
      人之過失負同一責任。
三、茲就系爭車輛（含連結之板車及空鋼瓶）之失竊，被告甲○○有無過失、被告丁○○應否負僱用人之連帶責任等爭點，詳述如下：
（一）查上開車輛失竊地點為公有停車場，為合法之車輛停放地點，有現場照片及位
      置圖可資參酌，觀諸被告丁○○所有之曳引車、遠榮公司等託運人所提供連結
      之板車及供運送之空鋼瓶，屬非常龐大之車體，非一般家用停車場所得以容納
      ，參諸台灣地小人稠，停車位難求，一般人多將車輛停放於路旁或停車場，互
      核證人乙○○證述鋼瓶難以單獨自車上偷走等語，且時下竊賊偷技精進，竊取
      一車輛往往只需數分鐘，非稍加注意即可避免，第三人之違法偷竊行為，尚非
      被告丁○○、甲○○所得以防範，倘原告與被告丁○○未有特別之約定，被告
      丁○○指示其僱用人被告甲○○將車輛（含板車及車上鋼瓶）停放於公有停車
      場，尚與常情相符，被告甲○○並未違一般善良管理人之注意義務，被告丁○○亦無監督之疏失，渠等二人均無過失可言。
（二）再者，原告明知被告丁○○、甲○○均居住於苗栗，僅由被告甲○○一人擔任
      系爭曳引車之司機，且須於一天之內來往高雄、基隆運送託運之鋼瓶，必有中
      途停放車輛及司機休息之問題，系爭車輛及貨物失竊之風險應為原告所得預見
      ，且原告為專營運送業務之公司，有諸多供運送之車輛承載貨物，當有控管失
      竊風險之能力。另依原告與遠榮公司訂定之前揭運輸合約書第四項第一款約定
      ，原告應對於遠榮公司提供之板車、鋼瓶、吊籠等投保貨物及財損理賠保險，
      另對疏忽所釀成重大意外事故，亦應加投公共意外責任險。惟原告既預見本件
      運送契約之履行存有相當之風險，且有控管風險之能力，並有投保貨物及財損
      理賠保險之義務，倘原告投保相關之保險，當無原告所謂賠償客戶之損害，然
      原告仍拒不投保，怠於控管風險及違背投保義務，非無可歸責之事由，豈可再
      將損失轉嫁予同受損害之被告丁○○？
（三）從而，因被告二人均未違背善良管理人之注意義務，既不該當民法侵權行為之
      過失要件，亦不該當委任契約之受任人可歸責要件，原告請求被告二人依民法
      第六百三十四條、第六百三十八條第一項、第二百二十四條、第一百八十八條
      第一項，連帶負損害賠償責任，委無理由。
四、綜上論述，原告與訴外人遠榮公司等託運之客戶間係運送契約關係，原告為民法
    債編第二章第十六節運送契約所稱之運送人，被告丁○○與原告間則為類似委任
    關係之無名契約，被告丁○○僅係受原告委任代為完成運送業務之受任人，而被
    告甲○○與被告丁○○間則為僱傭關係，被告甲○○係受僱駕駛曳引車載運貨物
    之司機，為被告丁○○之履行輔助人。因系爭曳引車、板車及鋼瓶失竊之損失，
    為第三人竊盜之違法行為所造成，被告甲○○並未違背司機應有之注意義務，被
    告丁○○亦無監督之疏失，被告二人均無過失可言。縱使原告基於其與遠榮公司
    運送契約之約定及民法第六百三十四條之規定，負擔運送人之事變責任（無過失
    責任），就託運人之損失為賠償，惟被告丁○○僅對於委任其完成運送業務之原
    告負抽象輕過失責任，其履行輔助人亦應負同一標準之注意義務，就系爭車輛失
    竊所致損害之發生，既無過失可言，則被告丁○○亦無監督疏失，原告自不得將
    該損失轉嫁予協力完成運送之被告丁○○、甲○○。為此，原告依民法第六百三
    十四條、第六百三十八條第一項、第二百二十四條、第一百八十八條第一項規定
    ，請求被告二人連帶賠償一百一十二萬二千四百元，及自起訴狀繕本送達翌日起
    算之法定利息，洵屬無據，應予駁回。
五、因本案事證已臻明確，兩造其餘主張陳述及所提之證據，均毋庸再予審酌，附此
    敘明。
六、結論：本件原告之訴為無理由，並依民事訴訟法第七十八條，判決如主文。
中　　　華　　　民　　　國　　九十三　　年　　　四　　　月　　 一 　　日
                                            民事庭法官    李麗萍
正本係照原本作成。
如對本判決上訴，須於判決送達後廿日內向本院提出上訴狀。
中　　　華　　　民　　　國　　九十三　　年　　　四　　　月　　 一 　　日
                                            法院書記官    蕭雅馨
